【裁判字號】    95,台上,4812
【裁判日期】    950831
【裁判案由】    違反廢棄物清理法等罪
【裁判全文】
最高法院刑事判決            九十五年度台上字第四八一二號
    上  訴  人  台灣高等法院高雄分院檢察署檢察官
    被      告  甲○○
    選任辯護人  王奕棋律師
                張迺良律師
                王進勝律師
    上  訴  人  乙○○
    選任辯護人  江雍正律師
                邱雅文律師
    上  訴  人  丙○○
                        61號.
    選任辯護人  吳賢明律師
    上  訴  人  丁○○
    選任辯護人  吳建勛律師
    上  訴  人  戊○○
                        號11.
    選任辯護人  陳建中律師
                林石猛律師
                陳凱聲律師
    上  訴  人  己○○
                        樓
                庚○○
                        之2號.
    共      同
    選任辯護人  林石猛律師
                陳凱聲律師
                黃子素律師
    上  訴  人  辛○○
                        44號.
                壬○○
                        2號8.
                        20號.
    上 列一 人
    選任辯護人  陳嘉銘律師
    上  訴  人  癸○○原名陳.
                        201.
                子○○
                        之38.
                丑○○
                        16號.
                寅○○
                        巷6號.
                        27號.
上列上訴人等因被告等違反廢棄物清理法等罪案件，不服台灣高
等法院高雄分院中華民國九十五年四月六日第二審更審判決（九
十三年度矚上更(一)字第一號，起訴案號：台灣高雄地方法院檢察
署八十九年度偵字第一五八二六、一六一○○、一六三一○、一
六五七四、一六六八七、一六六八八、一六八六五、一六八六八
、一六八六九、一七○六○、一七○六一、一七○六二、一七一
○九、一七一九一、一七六六九、一七六七三、一八○一八號，
八十九年度偵緝字第一二四一、一二四二、一二七一號），提起
上訴，本院判決如下：
    主  文
原判決關於甲○○、乙○○、丁○○、丙○○、戊○○、己○○
、庚○○、辛○○、壬○○、癸○○、子○○、丑○○、寅○○
部分均撤銷，發回台灣高等法院高雄分院。
    理  由
本件原判決撤銷第一審關於上訴人乙○○、丁○○、丙○○、戊
○○、辛○○、壬○○、寅○○、丑○○、癸○○、子○○部分
及上訴人己○○、庚○○有罪部分暨被告甲○○部分之判決；改
判論乙○○、丁○○、丙○○共同連續任意棄置有害事業廢棄物
罪；乙○○處有期徒刑年，丁○○處有期徒刑貳年貳月，丙○
○處有期徒刑壹年貳月，緩刑年；論戊○○、己○○、庚○○
共同連續任意棄置有害事業廢棄物罪；戊○○處有期徒刑陸年，
併科罰金新台幣（下同）佰萬元，罰金部分並諭知易服勞役之
折算標準；己○○處有期徒刑肆年，庚○○處有期徒刑年陸月
；車牌號碼ＦＧ－二二五號聯結車（含車頭及油槽部分）沒收；
論辛○○、壬○○共同無許可文件，以經營廢棄物清除為常業罪
；辛○○、壬○○各處有期徒刑年拾月，均併科罰金壹佰萬元
，罰金部分並均諭知易服勞役之折算標準；車牌號碼ＦＧ－二二
五號聯結車（含車頭及油槽部分）沒收；論寅○○、丑○○共同
連續投放毒物於供公眾所飲用之水道罪，寅○○處有期徒刑壹年
拾月；丑○○處有期徒刑壹年陸月，緩刑年；車牌號碼ＦＧ－
二二五號聯結車（含車頭及油槽部分）沒收；論癸○○、子○○
共同無許可文件，以經營廢棄物清除為常業罪；癸○○處有期徒
刑年陸月；子○○，累犯，處有期徒刑年拾月；車牌號碼Ｆ
Ｇ－二二五號聯結車（含車頭及油槽部分）沒收。並以乙○○、
丁○○、丙○○、戊○○、己○○、庚○○被訴明知不實事項而
虛偽申報罪部分及甲○○部分，認犯罪均不能證明，而為無罪之
諭知；固非無見。
惟查：(一)、檢察官就被告全部犯罪事實以實質上或裁判上一罪起
訴者，因其刑罰權單一，在審判上為一不可分割之單一訴訟客體
，法院自應就全部犯罪事實予以合一審判，以一判決終結之，如
僅就其中一部分加以審認，而置其他部分於不論，即屬刑事訴訟
法第三百七十九條第十二款所稱「已受請求之事項未予判決」之
違法；此與以可分之數罪起訴，如有漏判，仍可補判之情形，迥
然不同。本件檢察官起訴書犯罪事實欄記載：癸○○、子○○與
趙令國(趙已判刑確定)三人，明知癸○○及其母吳鳳所有坐落桃
園縣蘆竹鄉海湖村附近數筆土地，自民國八十八年十月間起，已
陸續由中華商業銀行等金融機構聲請執行法院予以查封，土地幾
無價值，竟共謀意圖變更土地之編定使用種類，故意在該等土地
上設置油槽，供辛○○貯存有害事業廢棄物，並利用夜間排放，
致污染土壤等情；因認癸○○、子○○與趙令國共同犯有土壤及
地下水污染整治法第二十七條第一項罪嫌，與癸○○、子○○上
開科刑部分，具有裁判上一罪之牽連犯關係，應從一重處斷云云
。依上說明，上開部分，在審判上自屬一不可分割之訴訟客體，
應全部加以論究而以一判決終結之，茍其中一部分不成立犯罪或
犯罪不能證明或行為不罰，亦應於理由欄內敘明其依據，並說明
不於主文另行諭知無罪之理由；乃原判決就癸○○、子○○被訴
上開所犯土壤及地下水污染整治法第二十七條第一項之罪部分，
是否成立犯罪及其依據如何？俱未予說明，亦未敘明不於主文另
行諭知之理由，難謂原判決無「已受請求之事項未予判決」之違
法。(二)、審理事實之法院，其認定被告犯罪事實所憑之證據，並
不以直接證據為限，間接證據亦包括在內；本件依卷內資料所載
，甲○○任職長興化學工業股份有限公司（下稱長興公司）逾二
十年，具化工專長，且為該公司經營委員會最終決策成員，對該
公司重大決策具有最後決定權，該公司與昇利化工股份有限公司
（下稱昇利公司）間簽訂之「次級溶劑代處理合約」、「次級溶
劑買賣合約」，既送經該公司經營委員會由甲○○簽名定案，似
屬該公司重大決策；又長興公司八十六年度處理製程廢液之預算
為一千四百四十五萬餘元，雖佔該公司營業費用之比例不高，但
究非少數，然丁○○卻反其道而行，於向乙○○及經營委員會呈
報時，建議不用簽約，惟經營委員會指示仍須簽約，但將雙方各
執一份之契約書均留存該公司，終經甲○○簽字同意，嗣上開契
約果未寄給簽約之他方即昇利公司，以規避環保機關之稽核；參
以長興公司路竹廠製程產生之廢液為有害事業廢棄物，長興公司
向係委託運泰環保工程有限公司代為清除處理，該公司就相同之
有害事業廢棄物，嗣與昇利公司簽約時，或改為「次級溶劑代處
理合約」，或改為「次級溶劑買賣合約」，甲○○於下屬呈報給
其簽名時，能否以健康不佳為由而諉為不知，而謂與乙○○、丁
○○、丙○○、戊○○毫無犯意聯絡及行為分擔？原審就甲○○
部分，未深入究明，遽為無罪之諭知，尚嫌速斷。(三)、有罪判決
書之事實認定，為適用法令之準據，法院應將與論罪科刑有關之
事項，翔實記載，然後於理由內逐一說明其憑以認定之證據，並
使事實認定與理由說明，互相適合，方為合法；倘若事實認定與
理由說明，不相一致，或事實、理由欄內之記載，前後齟齬，按
諸刑事訴訟法第三百七十九條第十四款後段規定，均屬判決理由
矛盾之當然違背法令。原判決於理由欄說明丙○○與乙○○、丁
○○共同連續以一行為犯九十年十月二十六日修正施行（下同）
之廢棄物清理法第四十六條第一項第一款、第二款任意棄置有害
事業廢棄物、事業負責人或相關人員未依本法規定之方式清除、
處理廢棄物污染環境及刑法第一百九十條之一第一項放流毒物罪
（見原判決正本第六八頁第十一至十五行、第七一頁末三行至第
七二頁第三行）；然原判決事實欄關於丙○○部分，僅記載其犯
罪事實為：「丙○○於八十八年十一月間起，升任長興公司環保
課長，其亦明知該製程廢水為有害事業廢棄物，自藏共同具有前
開犯意之聯絡，而負責將製程廢液交予辛○○承運，再任意棄置
於軟埤溪河岸等地」等情（見原判決正本第十一頁末一行至第十
二頁第二行）；此部分事實之記載不明，致本院無從為法律上之
判斷。又原判決理由乙、壹、（壹）、甲及理由乙、壹、（壹）
、乙均僅在說明乙○○、丁○○、丙○○、戊○○、己○○、庚
○○如何成立廢棄物清理法第四十六條第一項第一款、第二款任
意棄置有害事業廢棄物、事業負責人或相關人員未依本法規定之
方式清除、處理廢棄物污染環境二罪，似未論及乙○○、丁○○
、丙○○、戊○○、己○○、庚○○尚犯刑法第一百九十條之一
第一項放流毒物罪部分；再刑法第一百九十條之一第一項放流毒
物罪，以投棄、放流、排出或放逸毒物或其他有害健康之物，而
污染空氣、土壤、河川或其他水體，致生公共危險為其犯罪構成
要件；然原判決就癸○○、子○○放流有害事業廢棄物，致生公
共危險部分，固於判決理由說明其所憑（見原判決正本第六七頁
第一至第十四行），但就壬○○、辛○○、寅○○、丑○○於原
判決附表編號1 至22放流有害事業廢棄物部分，是否亦致生公共
危險，則未於理由內說明其所憑證據；均有理由不備之違法。(四)
、共同正犯之所以應對其他共同正犯所實施之行為負全部責任者
，以就其行為有犯意之聯絡者為限；若他犯所實施之行為，超越
原計劃之範圍，而為其所難預見者，則僅應就其所知之程度，令
負責任，未可概以共同正犯論。本件依原判決事實欄八、九所認
定之事實，癸○○、子○○放流有害事業廢棄物，與寅○○、丑
○○共同連續投放毒物於供公眾所飲用之水道，似無何關聯，能
否謂癸○○、子○○與寅○○、丑○○相互間有犯意聯絡及行為
分擔？原判決未予究明，即於理由說明癸○○、子○○亦犯刑法
第一百九十條第一項投放毒物於供公眾所飲用之水道罪（見原判
決正本第六八頁末第四行至第六九頁第二行、第七二頁第十七行
至第二三行）；非無可議。(五)、判決不問其為如何之種類，均須
敘述理由，如記載前後牴觸或事實與理由衝突，均為所載理由矛
盾，其判決當然違背法令。原判決理由乙、壹、（貳）、五敘明
：「寅○○、丑○○並供以經營廢棄物清除處理為常業之犯意，
原審判決（按即第一審判決）認被告寅○○、丑○○係犯無許可
文件，以經營廢棄物清除處理為常業罪，同有未合」等語（見原
判決正本第七三頁第九至十一行），其理由記載前後牴觸。又原
判決於事實欄一明白認定：戊○○係昇利公司副總經理，專司負
責該公司有關事業廢棄物清除、處理之業務，於執行業務範圍內
，為昇利公司之負責人，亦為廠商之負責人；己○○係昇利公司
之廠長，負責廠區內廢棄物清除、處理之督導、安排及工廠設備
保養、人員訓練及工安業務；庚○○係昇利公司之副廠長，負責
事前之處理查驗工作（即檢查運回廠區之有機廢溶劑成份是否與
廢棄物遞送六聯單之記載相符，並根據有機廢溶劑的化學成份大
致分類以方便分開儲存）及蒸餾課蒸餾作業監督業務；己○○、
庚○○二人亦為事業場所之負責人；然原判決於理由欄卻又謂：
『按刑法第一百九十條之一第二項所規定之「廠商」係指經營工
廠之商業主體而言，「事業場所負責人」則係指該經營事業場所
之實際負責人而言。本件被告戊○○、己○○、庚○○分別係昇
利公司副總經理、廠長、副廠長，雖實際操作本件事業廢棄物之
處理，且有刑法第一百九十條之一第一項任意投棄、放流毒物之
犯行，惟其等均屬受僱任職於昇利公司，非經營事業場所之實際
負責人，並非刑法第一百九十條之一第二項所稱之事業場所負責
人，自均無刑法第一百九十條之一第二項之適用』云云；其事實
之認定與理由之說明不無矛盾。以上或為上訴意旨所指摘，或為
本院得依職權調查之事項，應認原判決關於主文所示部分，仍有
撤銷發回更審之原因。至原判決理由欄乙、壹、（）所載關於
乙○○、丁○○、丙○○、戊○○、己○○、庚○○、辛○○、
壬○○、癸○○、子○○、丑○○、寅○○等人不另為無罪諭知
暨甲○○被訴土壤及地下水污染整治法第二十七條第一項等部分
，基於審判不可分之原則，均併予發回；另甲○○、乙○○、丁
○○、丙○○、戊○○、己○○、庚○○被訴違反行為時廢棄物
清理法第二十二條第五項（即修正後第四十八條）申報不實部分
，依起訴書犯罪事實欄之記載及卷內資料；似與渠等其他部分，
有牽連犯之裁判上一罪關係，基於審判不可分原則，亦應併予發
回；均附為敘明。又原判決正本第九頁末行與第十頁第三行間、
第十頁末行與第十一頁第一行間、第十一頁末行與第十二頁第二
行間、第十二頁末行與第十三頁第一行間、第十六頁末行與第十
七頁第一行間，彼此不連貫，案經發回，應併注意及之。
據上論結，應依刑事訴訟法第三百九十七條、第四百零一條，判
決如主文。
中    華    民    國  九十五  年    八    月  三十一  日
                      最高法院刑事第十二庭
                          審判長法官  林  永  茂
                                法官  洪  文  章
                                法官  蘇  振  堂
                                法官  何  菁  莪
                                法官  張  祺  祥
      本件正本證明與原本無異
                                      書  記  官
中    華    民    國  九十五  年    九    月    五    日
                                                      Ｊ


司法院資訊處製作；財團法人民間司法改革基金會備份。
